【裁判字號】    99,訴,2044
【裁判日期】    991027
【裁判案由】    第三人異議之訴
【裁判全文】
臺灣臺北地方法院民事判決              99年度訴字第2044號
原      告  丙○○
            乙○○
被      告  甲○○
上列當事人間請求債務人異議之訴事件，本院於中華民國99年10
月13日言詞辯論終結，判決如下：
    主  文
本院九十八年度司執字第九九四五六號清償借款強制執行事件，
就原告丙○○對第三人祥美食品股份有限公司之薪資債權所為禁
止收取清償之強制執行程序應予撤銷。
原告其餘之訴駁回。
訴訟費用由被告負擔二分之一，餘由原告乙○○負擔。
    事實及理由
一、原告主張：
  (一)被告於民國92年間向臺灣新竹地方法院起訴主張訴外人廖明
    在87年12月29日邀同訴外人即原告二人之被繼承人莊鄭美
    汝為連帶保證人，向被告借款新臺幣（下同）120 萬元（下
    稱系爭債務），嗣莊鄭美汝於88年6 月18日死亡，被告遂請
    求廖明及莊鄭美汝之繼承人即原告二人連帶返還系爭債務
    ，經該院92年度訴字第883 號判決廖明及原告乙○○（莊
    鄭美汝之配偶）、丙○○（莊鄭美汝之子）應連帶給付被告
    120萬元，及自88年3月29日起至清償日止，按週年利率百分
    之5計算之利息確定。後被告於98年9月23日以上開確定判決
    為執行名議，向該院民事執行處聲請強制執行原告所有之財
    產，經該院移轉管轄至本院以98年度司執字第99 456號強制
    執行事件受理，並扣押執行原告二人之固有財產即薪資債權
    在案。
  (二)惟莊鄭美汝於88年6 月18日死亡時，原告丙○○年僅15歲（
    73年5月1日生），為限制行為能力人；且莊鄭美汝死亡時之
    繼承發生在96年12月14日、98年5 月22日民法修正施行開始
    前，原告丙○○未能於修正施行前之法定期間為限定或拋棄
    繼承，莊鄭美汝生前自83年4月12日起又未與原告乙○○、
    丙○○同居共財，故原告二人均不知其對外有何債務。況系
    爭債務係連帶保證債務，莊鄭美汝非主債務人，亦未遺留任
    何財產，被告聲請執行原告二人之薪資債權，顯失公平。
  (三)為此，就原告丙○○之部分爰依97年1月2日修正之民法第11
    53條第2項、民法繼承編施行法第1條之1第2項、第1條之2第
    1項、第1條之3第4項之規定；就原告乙○○之部分爰依民法
    繼承編施行法第1條之2第1項、第1條之3第4項之規定，主張
    以繼承莊鄭美汝之遺產為限，就系爭債務負清償之責，並依
    強制執行法第14條及第15條之規定提起本訴。
  (四)聲明：
    本院98年度司執字第99456 號清償借款強制執行事件，就原
    告丙○○對第三人祥美食品股份有限公司（下稱祥美公司）
    之薪資債權；就原告乙○○對第三人美商力維他股份有限公
    司（下稱力維他公司）所為禁止收取清償之強制執行程序應
    予撤銷。
二、被告則以：原告乙○○於臺灣新竹地方法院92年度訴字第88
    3 號清償借款事件審理時，曾到庭陳稱「借據我有看過，借
    款延期的簽名是我簽的沒有錯。借據上的莊鄭美汝連帶債務
    人的簽名是我太太簽的沒錯」等語，該情足以證明原告乙○
    ○於繼承開始時已明知繼承系爭債務存在之事實，卻未於法
    定期限內為限定或拋棄繼承，自不得主張以繼承莊鄭美汝之
    遺產為限負清償之責。又原告二人與莊鄭美汝具有同居共財
    關係，自應承受繼承系爭債務，對原告丙○○亦無顯失公平
    之情等語資為抗辯。並聲明：原告之訴駁回。
三、兩造不爭執事項：
  (一)廖明於87年12月29日邀同莊鄭美汝為連帶保證人，向被告
    借款120萬元，並經廖明收受借款無誤。
  (二)被繼承人莊鄭美汝於88年6 月18日死亡，其繼承人為原告乙
    ○○、丙○○與訴外人莊淑樺、莊宜樺，渠等均未為拋棄或
    限定繼承。
  (三)被告於92年間向臺灣新竹地方法院起訴請求廖明及原告乙
    ○○、丙○○連帶返還系爭債務，經該院以92年度訴字第88
    3號判決廖明及原告二人應連帶給付被告120萬元，及自88
    年3月29日起至清償日止，按週年利率百分之5計算之利息確
    定。
  (四)原告乙○○於臺灣新竹地方法院92年度訴字第883 號清償借
    款事件審理時，曾到庭陳稱「借據我有看過，借款延期的簽
    名是我簽的沒有錯。借據上的莊鄭美汝連帶債務人的簽名是
    我太太簽的沒錯」等語。
  (五)被告於98年9 月23日以臺灣新竹地方法院92年度訴字第 883
    號確定判決為執行名義，向該院民事執行處聲請強制執行原
    告二人所有之財產，經該院移轉管轄至本院以98年度司執字
    第99456 號強制執行事件受理，並經本院以禁止收取命令，
    扣押原告丙○○對祥美公司之薪資債權，及原告乙○○對力
    維他公司之薪資債權。
四、本件爭點：
  (一)原告丙○○得否主張適用97年1月2日修正之民法第1153條第
    2 項、民法繼承編施行法第1條之1第2項、第1條之2第1項、
    第1 條之3第4項之規定，以繼承莊鄭美汝之遺產範圍內，就
    系爭債務負清償責任？
  (二)原告乙○○得否主張依民法繼承編施行法第1 條之2第1項、
    第1 條之3第4項之規定，就莊鄭美汝所積欠之系爭債務，以
    所得遺產為限負清償之責？
  (三)原告二人請求撤銷本院98年度司執字第99456 號強制執行事
    件中，就原告丙○○對祥美公司、就原告乙○○對力維他公
    司所為禁止收取清償之強制執行程序，應否准許？
五、得心證之理由：
  (一)就原告丙○○之部分：
  1.按繼承在民法繼承編96年12月14日修正施行前開始，繼承人
    於繼承開始時為無行為能力人或限制行為能力人，未能於修
    正施行前之法定期間為限定或拋棄繼承，由其繼續履行繼承
    債務顯失公平者，於修正施行後，以所得遺產為限，負清償
    責任，民法繼承編施行法第1條之1第2項定有明文。
  2.查被繼承人莊鄭美汝於88年6 月18日死亡，其繼承人為原告
    乙○○、丙○○與訴外人莊淑樺、莊宜樺，渠等均未為拋棄
    或限定繼承等情為兩造所不爭執，且原告丙○○係73年5月1
    日出生，於莊鄭美汝死亡時為年僅15歲之限制行為能力人一
    事，有原告丙○○之戶籍謄本在卷可稽（見本院卷第24頁）
    ，故原告丙○○之繼承係於96年12月14日民法繼承編修正施
    行前之88年6 月18日開始，且於繼承開始時為限制行為能力
    人，未能在前揭民法繼承編修正施行前之法定期間為限定或
    拋棄繼承表示之事實，已堪認定。
  3.又關於繼承債務是否顯失公平，本院認繼承人與債務發生之
    關連性、繼承人對被繼承人繼承開始前財產狀況之影響程度
    ，應為重要之判斷準據。亦即，債務之發生直接與債務人有
    關連者，如被繼承人為繼承人求學、分居或營業所發生之負
    債，由繼承人繼承該債務即非顯失公平。被繼承人曾於繼承
    開始前贈與繼承人超逾所負債務財產，或依被繼承人對繼承
    人之扶養狀況，與所負債務之金額比例為比較，尚非顯然失
    衡者，皆係因繼承人之受有利益而影響被繼承人債務之清償
    ，亦可認非顯失公平。經查：
  (1)原告丙○○所繼承之系爭債務，乃被繼承人莊鄭美汝早於87
    年12月29日為廖明之連帶保證人之保證債務，此保證人保
    證責任之發生，繫諸主債務人是否履行債務，與一般債務人
    負擔自己債務責任之情形不同，本較難為繼承人所知悉，在
    莊鄭美汝未主動告知之情形下，實難要求斯時年僅14歲之原
    告丙○○必須詳實知悉莊鄭美汝為該筆借貸之連帶保證人，
    及身為連帶保證人在法律上之意義，且得在繼承之法定期間
    內為拋棄或限定繼承。
  (2)此外，原告丙○○繼承系爭債務之金額為120 萬元，及自88
    年3 月29日起至清償日止，按週年利率百分之5 計算之利息
    （見臺灣新竹地方法院92年度訴字第883 號判決），而原告
    丙○○未自莊鄭美汝處繼承任何遺產，97年、98年所得分別
    為26萬7106元、34萬1439元，且無其他有價值之財產（見本
    院卷第83頁財政部台灣省北區國稅局新竹市分局99年6 月29
    日北區國稅竹市一字第0991015703號函、第74頁至第77頁稅
    務電子閘門財產所得調件明細表），衡諸原告丙○○之所得
    、維持日常生活消費之水平及繼承莊鄭美汝所積欠被告之系
    爭債務金額等一切情事，如要求原告丙○○以其成年後之自
    身努力所得負擔系爭債務，應堪認已達顯失公平之程度。
  4.綜上，原告丙○○既係於民法繼承編96年12月14日修正施行
    前之88年6 月18日繼承莊鄭美汝之系爭債務，在繼承開始時
    為年僅15歲之限制行為能力人，未能於修正施行前之法定期
    間為限定或拋棄繼承，由其繼續履行繼承債務又有顯失公平
    之情事，即符民法繼承編施行法第1 條之1第2項之要件，當
    可以所得遺產為限，就系爭債務負清償責任。
  5.按執行名義成立後，如有消滅或妨礙債權人請求之事由發生
    ，債務人得於強制執行程序終結前，向執行法院對債權人提
    起異議之訴，如以裁判為執行名義時，其為異議原因之事實
    發生在前訴訟言詞辯論終結後者，亦得主張之，強制執行法
    第14條第1 項定有明文。查祥美公司尚未將對原告丙○○之
    薪資債權於120 萬元之範圍內移轉予被告完畢，本件強制執
    行程序便未終結，今因原告丙○○未自莊鄭美汝處繼承積極
    遺產，且符民法繼承編施行法第1 條之1第2項之要件，自得
    於本件強制執行程序終結前爰依強制執行法第14條第1 項之
    規定，主張本院98年度司執字第99456 號清償借款強制執行
    事件，就原告丙○○對第三人祥美公司之薪資債權所為禁止
    收取清償之強制執行程序應予撤銷。
  (二)就原告乙○○之部分：
  1.繼承在民法繼承編97年1月4日前開始，繼承人對於繼承開始
    後，始發生代負履行責任之保證契約債務，由其繼續履行債
    務顯失公平者，得以所得遺產為限，負清償責任；繼承在民
    法繼承編98年5 月22日修正施行前開始，繼承人因不可歸責
    於己之事由或未同居共財者，於繼承開始時無法知悉繼承債
    務之存在，致未能於修正施行前之法定期間為限定或拋棄繼
    承，且由其繼續履行繼承債務顯失公平者，於修正施行後，
    以所得遺產為限，負清償責任，民法繼承編施行法第1條之2
    第1項、第1條之3第4項分別定有明文。
  2.查兩造就被繼承人莊鄭美汝於88年6 月18日死亡，其繼承人
    為原告乙○○、丙○○與訴外人莊淑樺、莊宜樺，渠等均未
    為拋棄或限定繼承乙節並不爭執，已如上述，則原告乙○○
    繼承莊鄭美汝之系爭債務係於97年1月4日民法繼承編修正施
    行前之88年6月18日開始，且未在98年5月22日民法繼承編修
    正施行前之法定期間為限定或拋棄繼承表示之事實，同堪認
    定。
  3.另原告乙○○所繼承之系爭債務，雖係被繼承人莊鄭美汝早
    於87年12月29日為廖明之連帶保證人之保證債務，惟原告
    乙○○就其於臺灣新竹地方法院92年度訴字第883 號清償借
    款事件審理時，曾到庭陳稱「借據我有看過，借款延期的簽
    名是我簽的沒有錯。借據上的莊鄭美汝連帶債務人的簽名是
    我太太簽的沒錯」等語一事並不爭執，復經本院核閱臺灣新
    竹地方法院92年度訴字第883 號卷屬實（見臺灣新竹地方法
    院92年度訴字第883 號卷第28頁93年1月8日言詞辯論筆錄、
    第19頁借據），應認原告乙○○在莊鄭美汝簽立借據時，已
    知悉莊鄭美汝為廖明之連帶保證人，而有系爭債務之存在
    。是以，原告乙○○既早知悉系爭債務之存在，斯時又為年
    逾50歲（32年4 月28日生），具有相當社會經驗之成年人，
    卻未於莊鄭美汝死亡後之法定期間辦理限定或拋棄繼承，由
    其繼承系爭債務當無顯失公平之情，故原告乙○○於被告請
    求就此繼承之系爭債務負連帶清償之責時，主張依嗣後修正
    之民法繼承編施行法，以所得遺產為限負清償責任，並不足
    採。
  4.綜上，原告乙○○固係於97年1月4日民法繼承編修正施行前
    之88年6月18日開始繼承莊鄭美汝之系爭債務，且未於98年5
    月22日民法繼承編修正施行前之法定期間為限定或拋棄繼承
    之表示，然原告乙○○在莊鄭美汝於87年12月29日簽立連帶
    保證人之借據時，即知悉系爭債務之存在，且依原告乙○○
    斯時之年紀與社會經驗，當可知連帶保證債務之意義，卻未
    於莊鄭美汝死亡後之法定期間辦理限定或拋棄繼承，則被告
    請求原告乙○○就其繼承之系爭債務負連帶清償責任，並無
    顯失公平之情事，原告乙○○主張其符合民法繼承編施行法
    第1條之2第1項、第1條之3第4項之要件，爰依強制執行法第
    14條第1項之規定，請求撤銷本院98年度司執字第99456號清
    償借款強制執行事件，就原告乙○○對第三人力維他公司所
    為禁止收取清償之強制執行程序，為無理由。
  (三)至原告二人主張強制執行法第15條規定之部分，因民法繼承
    編施行法第1 條之1第2項、第1條之2第1項、第1條之3第4項
    所用文句乃「以所得遺產為限，負清償責任」，與民法第11
    54條第1 項規定限定繼承之文句「繼承人得限定以因繼承所
    得之遺產，償還被繼承人之債務」不同；又參照上開條文均
    有「由其繼續履行債務顯失公平」之要件，且在第3 項均規
    定「前項繼承人依修正施行前之規定已清償之債務或保證契
    約債務，不得請求返還」，可知前揭規定係有關限制責任之
    規定，而非法定限定繼承之規定，性質上即有所不同。是因
    民法繼承編施行法第1 條之1第2項、第1條之2第1項、第1條
    之3第4項之文字敘述僅係限定責任範圍，應認該等規定係採
    人之有限責任，此有臺灣高等法院暨所屬法院97年法律座談
    會民執類提案第18號決議結果可參。準此，原告二人依強制
    執行法第15條之規定提起第三人異議之訴以為救濟，洵屬無
    據，附此敘明。
六、綜上所述，原告丙○○於民法繼承編96年12月14日修正施行
    前之88年6 月18日繼承莊鄭美汝之系爭債務，在繼承開始時
    為年僅15歲之限制行為能力人，致其未能於修正施行前之法
    定期間為限定或拋棄繼承，由其繼續履行繼承債務又有顯失
    公平之情事，符合民法繼承編施行法第1 條之1第2項之要件
    ，自得以所得遺產為限，就繼承莊鄭美汝之系爭債務負清償
    之責，從而，原告丙○○依強制執行法第14條第1 項之規定
    ，請求撤銷本院98年度司執字第99456 號清償借款強制執行
    事件，就原告丙○○對祥美公司之薪資債權所為禁止收取清
    償之強制執行程序，洵屬有據，應予准許。至原告乙○○因
    早已知悉莊鄭美汝所負之系爭債務，卻未於繼承開始時之法
    定期間為限定或拋棄繼承，由原告乙○○繼承系爭債務即無
    顯失公平之處，是原告乙○○依強制執行法第14條第1 項之
    規定，請求撤銷本院98年度司執字第99456 號清償借款強制
    執行事件，就原告乙○○對第三人力維他公司所為禁止收取
    清償之強制執行程序，洵屬無據，應予駁回。
七、本件事證已臻明確，兩造其餘攻擊防禦方法與判決之結果不
    生影響，爰不另贅論，併此敘明。
八、據上論結，本件原告之訴為一部有理由，一部無理由，依民
    事訴訟法第79條，判決如主文。
中    華    民    國    99    年    10    月    27    日
                  民事第二庭  審判長法  官  張松鈞
                                    法  官  鍾素鳳
                                    法  官  羅郁婷
以上正本係照原本作成。
如對本判決上訴，須於判決送達後20日內向本院提出上訴狀。如
委任律師提起上訴者，應一併繳納上訴審裁判費。
中    華    民    國    99    年    10    月    27    日
                                    書記官  楊婷雅

司法院資訊處製作；財團法人民間司法改革基金會備份。
